【裁判字號】    98,台上,7691
【裁判日期】    981217
【裁判案由】    違反公職人員選舉罷免法等罪
【裁判全文】
最高法院刑事判決            九十八年度台上字第七六九一號
上  訴  人  台灣高等法院台中分院檢察署檢察官
被      告  甲○○
選任辯護人  羅豐胤律師
被      告  乙○○
            丙○○
            丁○○
            戊○○
            己○○
            庚○○
            辛○○
                    600之21號6樓
            壬○○
上 列七 人
共      同
選任辯護人  柯開運律師
上列上訴人因被告等違反公職人員選舉罷免法等罪案件，不服台
灣高等法院台中分院中華民國九十八年四月二十一日第二審判決
（九十八年度選上訴字第三九三號，起訴案號：台灣彰化地方法
院檢察署九十七年度選偵字第一一號、第一二號、第一三號），
提起上訴，本院判決如下：
    主  文
原判決關於戊○○、己○○投票行賄罪及甲○○、乙○○、丙○
○、丁○○、庚○○部分均撤銷，發回台灣高等法院台中分院。
其他上訴駁回。
    理  由
一、撤銷發回（戊○○、己○○投票行賄罪及甲○○、乙○○、
丙○○、丁○○、庚○○）部分：
本件原判決以公訴意旨略以：被告甲○○、乙○○、丙○○、丁
○○（下稱甲○○等）有其理由欄一、(一)至(三)所載之檢察官起訴
之犯行；另被告戊○○、丙○○、庚○○、己○○（下稱戊○○
等）有其理由欄一、(四)所載之檢察官起訴之犯行；因認被告等均
涉犯公職人員選舉罷免法第九十九條第一項之投票行賄罪嫌云云
。惟經審理結果，認不能證明其等犯罪，因而維持第一審諭知其
等均無罪之判決（戊○○、己○○二人另涉犯投票受賄罪嫌，另
如後述），駁回上開部分檢察官在第二審之上訴；固非無見。
惟查：（一）原判決於理由欄六、(一)、1至3，以甲○○係受戊○
○請託向台灣中小企業銀行（下稱台灣企銀）說項，僅促進台灣
企銀加快評估為其銀行利益而決定免除戊○○為實際負責人之崴
勝實業股份有限公司（下稱崴勝公司）剩餘債務及撤回對崴勝公
司保證人之強制執行，並未損及台灣企銀之利益，公訴人認係違
反銀行法，自屬未合，因而為有利甲○○等之認定（原判決正本
第十三頁至第十八頁）。但依卷內資料，證人即台灣企銀負責研
議崴勝公司案件處理方式之郭瑞祥於偵查中證稱：「（銀行對於
債務人經法院查封的抵押不動產，是否會因該不動產係債務人與
他人共有，而撤回對該債務人強制執行？）通常我們會評估拍賣
效益如何，原則上是不會撤回執行」等語，又行政院金融監督管
理委員會民國九十七年七月十七日金管銀（二）字第0970019039
0 號函載：「依來函所附資料，似無充分事證足資認定構成違反
銀行法第四十五條之一第二項規定；惟是否因違反該行內部作業
章則，構成相關刑事責任，似可參照該行訂定之『台灣企銀資產
評估損失準備提列及逾期放款催收帳款處理要點』、『台灣企銀
逾期放款催收款及呆帳債權和解要點』等內部規範，以為認定之
基礎」（第一審卷(一)第一七九頁至第一八０頁）。依上，台灣企
銀原則上不會對崴勝公司免除剩除債務及撤回對該公司保證人之
強制執行，則台灣企銀因甲○○施壓而作上開決定，是否合於上
開台灣企銀內部規範？原判決未為深究，並於理由內詳為說明，
遽以台灣企銀所為決定未損害該行利益，而為甲○○等有利之認
定，自嫌速斷，併有理由不備之違法。（二）原判決於理由欄六
、(一)、４以甲○○等受戊○○請託向台灣企銀說項，為一般選民
服務，並非賄選計畫，且甲○○所為係合法的選民服務，不能認
係約使投票權人為投票權之一定行使或不行使之對價，自不構成
賄選，因而為甲○○等有利之認定（原判決正本第二十二頁至第
二十三頁）。但依卷內資料，戊○○於偵查中供稱：「（陳立委
《指甲○○》幫你處理銀行貸款案件，你是否有答應要幫拉多少
特定票數？）沒有，我只有答應要幫他拉票，並沒有說要幫他爭
取特定票數」等語，另證人即台灣企銀董事長蘇金豐於法務部調
查局彰化縣調查站訊問時供稱：「知悉甲○○有參與競選立法委
員，為使戊○○為其助選，乃施壓要台灣企銀退還對崴勝公司強
制執行中所得較原和解方案多出之分配款新台幣（下同）六十餘
萬元，並撤回對保證人之強制執行程序，作為戊○○為其助選之
對價」等語，又依甲○○與蘇金豐於九十六年十一月十三日之電
話監聽內容所載：「你（指蘇金豐）去想，不要再拖了，你大概
想一下，你想這個意思，剩下來我（指甲○○）來出沒關係，六
十幾萬，看你要出多少，剩下來我來出，因我很需要這個樁腳，
我沒有這個樁腳，我沒辦法選」（選偵字第一三號卷第二十五頁
、第三十二頁、第一一四頁、彰化縣警察局Ｄ卷蘇金豐筆錄）。
倘屬非虛，則甲○○、戊○○是否自始即有以由甲○○向台灣企
銀施壓而撤回對於崴勝公司保證人假扣押財產執行作為戊○○選
舉支持甲○○之合意？又乙○○、丁○○係甲○○之國會辦公室
主任、助理，另丙○○係甲○○競選總部幹事，其等三人是否與
甲○○就上開事項有共同之犯意？此與認定甲○○等是否與戊○
○早有賄選之計畫有關。原判決未予究明，對上開證據亦未說明
不可採之理由，亦有違誤。（三）以我國目前社會現象言，在選
舉期間支持候選人之人，出於拉票或推薦候選人之動機所為對於
選舉人之活動，與僅為獲得選票之目的，而對於選舉人為要約投
票權之一定行使，所為之賄賂行為，自有不同，其區別在於行為
人主觀上是否具有行賄之犯意，而約使有投票權人為投票權一定
之行使或不行使；客觀上，行為人所行求期約或交付之賄賂或不
正利益是否可認係約使投票權人為投票權之一定行使或不行使之
對價；以及所行求、期約、交付之對象是否為有投票權人而定。
至對有投票權人交付之財物或不正利益，並不以金錢之多寡為絕
對標準，而應綜合社會價值觀念、授受雙方之認知及其他客觀情
事而為判斷。原判決於理由欄六、(三)以戊○○於金澎湖海產店邀
宴二桌，賓客大部分是丙○○邀其彰化縣和美鎮志工隊人員，一
部分是里長壬○○及其朋友，另係戊○○邀之辛○○。戊○○於
飲宴中有請大家支持甲○○，但隨即遭拒。又戊○○宴客花費一
萬二千元，以兩桌計算，每位參加者費用約五、六百元，丙○○
所帶來之和美志工隊人員，應是衣食無虞又熱心公益，而壬○○
為里長，有相當人脈，以區區五、六百元吃一頓飯代價，在客觀
上不太可能構成選舉投票行為之對價。而競選期間朋友間聚會，
各自抒發支持之對象，尚屬正常，戊○○表達請大家支持甲○○
，乃個人之言論自由，難認係屬賄選，丙○○應邀在場，己○○
、庚○○根本未到現場，亦均難認有對在場之賓客為賄選，因而
為戊○○等有利之認定（原判決正本第二十三頁至第二十九頁）
。但依卷內資料，壬○○於偵查中證稱：「丙○○邀我去的，他
前一天在彰美路上遇到我，跟我說明天到金澎湖餐廳吃飯，在聚
餐時戊○○在宴席中拜託我幫甲○○拉票」、「開始到餐廳時，
戊○○就有說選舉的事，講一下就開始吃飯了，當天是丙○○代
表甲○○出席」、「（你們吃這頓飯主要目的是要你們幫忙甲○
○拉票以及你們希望投票給甲○○？）他們是說要幫甲○○拉票
」等語；戊○○於第一審審理中供稱：「（金澎湖海產店的設宴
是你主動這樣做還是服務處的人要求的？）是我主動的」、「有
一部分的人是和美志工隊的人，有一部分是壬○○帶來的朋友，
那次餐會的目的就是要去認識這兩群勢力的人。（你承認辦餐會
的目的是要拜託投票給甲○○？）第一個目的是我太太就是縣議
員，我們要經營地方感情，第二個目的就是要拜託他們支持甲○
○，但是他們都各有立場。他們都說他們有立場，沒有說是什麼
立場，我只好說以後我們要選縣議員要拜託一下」等語；辛○○
於第一審審理中供稱：「（那天你有無看到壬○○也去金澎湖海
產店？）有」、「（戊○○在席間有拜託大家要支持甲○○的話
？）沒有」、「（可是戊○○剛剛已經說有了？）因為我進去的
時間約十幾分鐘，我喝了一杯酒我就走了，他們說什麼我不知道
」等語；丙○○於第一審審理中供稱：「我們時常在吃飯，在吃
飯前幾天戊○○想說多認識幾個人」、「他知道我有參加志工隊
，這些人員都很善良，他想要找機會跟他們認識」、「大家瞭解
一下住在哪裡的話，閒聊沒有主題」、「（你找里長的目的是否
是請他幫忙拉票選舉？）這不是我的能力可及。我請他的目的是
因為我們志工的餐會所以請他來」等語。依上，戊○○、丙○○
、壬○○、辛○○等關於當天宴會目的，係要幫甲○○拉票？抑
或係丙○○要介紹其志工隊朋友予戊○○認識？丙○○是否代表
甲○○出席？又宴會中戊○○是否為甲○○拉票？四人所供並不
相同，此與判斷戊○○、丙○○主觀上是否有行賄之犯意，餐會
是否為賄選之對價，而屬不正利益之交付、收受有關，原判決就
上開不同供述，於理由內並列援引，而未說明其取捨之意見，遽
為戊○○等有利之認定，自嫌速斷，亦有理由不備之違誤。又依
原判決理由之說明，己○○、庚○○並未參與餐會，餐費係戊○
○在家向庚○○拿現金以支付。倘若非虛。則其等對於戊○○舉
辦此次餐會是否知情參與？亦應釐清。綜上，應認原判決關於戊
○○、己○○投票行賄罪及甲○○、乙○○、丙○○、丁○○、
庚○○部分有撤銷發回之原因。
二、駁回（戊○○、己○○投票受賄及辛○○、壬○○）部分：
按刑事訴訟法第三百七十六條所列各罪之案件，經第二審判決者
，不得上訴於第三審法院，法有明文。辛○○、壬○○、戊○○
、己○○被訴涉犯刑法第一百四十三條投票受賄罪嫌部分，該罪
核屬刑事訴訟法第三百七十六條第一款之案件，既經第二審判決
，自不得上訴於第三審法院，檢察官提起本件上訴，未聲明一部
上訴，視為全部上訴，其等竟復就上開部分一併提起上訴，應為
法所不許，予以駁回。
據上論結，應依刑事訴訟法第三百九十七條、第四百零一條、第
三百九十五條前段，判決如主文。
中    華    民    國  九十八  年   十二   月   十七   日
                      最高法院刑事第七庭
                          審判長法官  林  永  茂
                                法官  吳  昆  仁
                                法官  蘇  振  堂
                                法官  蕭  仰  歸
                                法官  林  立  華
      本件正本證明與原本無異
                                      書  記  官
中    華    民    國  九十八  年   十二   月  二十四  日
                                                     ｍ


司法院資訊處製作；財團法人民間司法改革基金會備份。
